【裁判字號】    97,消債更,293
【裁判日期】    971006
【裁判案由】    聲請更生程序
【裁判全文】
臺灣高雄地方法院民事裁定           97年度消債更字第293號
聲  請  人
即 債務 人  甲○○
上列當事人因消費者債務清理事件聲請更生，本院裁定如下：
    主  文
聲請駁回。
聲請費用由聲請人負擔。
    理  由
一、聲請意旨略以：伊因積欠國泰世華商業銀行股份有限公司（
    下稱國泰世華銀行）等債權人計新台幣（下同）1,607,640
    元，於民國95年8 月24日依金融主管機關協調成立之中華民
    國銀行公會會員辦理消費金融案件無擔保債務協商機制，與
    債權人達成分期還款協議，同意自95年9 月起、分84期、利
    率10% 、每月繳納12,174元方式償還。惟伊受僱於「中鋼保
    全公司」，月薪約28,000元，因遭強制執行扣薪3 分之1 ，
    且需支付另一筆中國信託銀行債務每月10,000元，實已無力
    負擔高達12,174元協商分期款，致無法依原協商條件履行，
    爰聲請准予裁定更生等語。
二、按債務人與金融機構協商成立者，不得聲請更生或清算，但
    因不可歸責於己之事由，致履行顯有重大困難者，不在此限
    ；本條例施行前，債務人依金融主管機關協調成立之中華民
    國銀行公會會員辦理消費金融案件無擔保債務協商機制與金
    融機構成立之協商，準用前項之規定；消費者債務清理條例
    （下稱消債條例）第151 條第5 項、第6 項定有明文。衡諸
    債之關係，係以當事人間之信賴關係為基礎，為社會經濟組
    織之重要支柱，故當事人於以法律行為追求自己之利益之際
    ，亦應顧及對方之利益，並考量債權債務在社會上之作用，
    本於誠實及信用之原則，行使債權及履行債務，是對於已陷
    入經濟上困境之消費者，若任其於惡性循環之債務窘境中自
    生自滅，將衍生嚴重之社會問題，難以維持安定之社會經濟
    秩序，故為兼顧債權人、債務人雙方之利益，對陷於經濟上
    困境之消費者，乃允其於消債條例施行後，得選擇以重建型
    之更生程序或清算型之清算程序清理其債務，藉以妥適調整
    債務人與債權人及其他利害關係人間之權利義務關係，保障
    債權人獲得公平受償，並謀求消費者經濟生活之重建復甦機
    會。惟對於已與金融機構協商成立，或於本條例施行前，已
    依金融主管機關協調成立之中華民國銀行公會會員辦理消費
    金融案件無擔保債務協商機制與金融機構成立協商之債務人
    ，若非因不可歸責於己之事由，致履行顯有重大困難，僅係
    為圖謀減免債務，而不為債務之履行，自有違債權契約為誠
    信契約之本旨，故依消債條例第151 條第6 項準用同條第5
    項前段之規定，不得聲請更生或清算，始能避免肇致道德危
    險。又按聲請更生或清算不合程式或不備其他要件者，法院
    應以裁定駁回之，但其情形可以補正者，法院應定期間先命
    補正，消債條例第8條亦有明文規定。
三、經查：
  (一)聲請人現積欠國泰世華銀行等債權人計1,607,640 元債務，
    前於95年8 月24日依金融主管機關協調成立之中華民國銀行
    公會會員辦理消費金融案件無擔保債務協商機制與債權人達
    成分期還款協議，同意自95年9 月起、分84期、利率10% 、
    每月繳納12,174元方式償還等情，有聲請人提出之債權人清
    冊1 份、財團法人金融聯合徵信中心當事人綜合信用報告1
    份、協議書1 份、還款存摺影本2 份（詳卷第10、11頁、第
    13至15 頁 、第22至23頁、第26頁）等附卷可稽。
  (二)聲請人96年度所得計407,800 元，有96年度綜合所得稅各類
    所得資料清單1 紙（詳卷第28頁）可按，換算平均每月收入
    為33,983元（計算式：407800元÷12個月＝33983.33【元以
    下四捨五入】）。依此，扣除依原協商條件每月應清償12,1
    74元，聲請人仍餘21,809元可供生活支用，尚多於最低生活
    費用。
  (三)按依債務人與金融機構協商成立者，除非因不可歸責於己之
    事由，致履行顯有重大困難，否則不得聲請更生或清算，消
    債條例第151 條第5 項規定意旨甚明。是債務清償方案成立
    後，固由債務人按其條件履行，惟需於其後發生情事變更，
    在清償期間收入或收益不如預期，致該方案履行困難甚或履
    行不能，因不可歸責於己，始能聲請更生或清算。此項規定
    旨在避免債務人任意毀諾已成立之協商，濫用更生或清算之
    裁判上債務清理程序，蓋以債務清償方案係經當事人行使程
    序選擇權所為之債務清理契約，債務人應受該成立之協議所
    拘束。債務人既已與金融機構協商成立，如認該協商方案履
    行有其他不適當情形，自仍應再循協商途徑謀求解決。查，
    聲請人雖謂須扶養父母，並扣除基本生活費用，所剩根本無
    法履行協商條件云云；惟聲請人之父余錦熾現有土地及房子
    各1 筆、每月薪資所得約15,090元，存款約877,233 元，聲
    請人之母余林玉英名下有房子及土地各1 筆、汽車1 輛，存
    款約933,600 元，有余錦熾、余林玉英之財政部台灣省南區
    國稅局財產歸屬資料清單、95、96年度綜合所得稅各類所得
    資料清單（詳卷第45至50頁）可按，足見聲請人之父、母並
    非不能維持生活，而需由聲請人負扶養義務；且依內政部社
    會司96年度台灣省每人每月最低生活標準9,829 元，是聲請
    人每月必要生活費為9,829 元，而扣除協商分期款後，聲請
    人仍餘21,809元可供生活支用，已如前述，是縱認聲請人亦
    需每月清償中國信託銀行10,000元款項，依聲請人每月薪資
    所得33,983元，足以支應必要生活費用，並履行協商款項及
    中國信託銀行分期款項，難認其有何履行協商之重大困難可
    言。次查，聲請人遭強制執行扣薪3 分之1 ，係因聲請人毀
    諾所致，尚難認為係不可歸責於己之事由，致履行顯有重大
    困難。又查，本件債務協商成立時，與其於96年5 月毀諾、
    未依協議還款時，期間收入並無任何重大變化，則聲請人既
    能依原協商條件，依約繳付8 期協商應繳納之款項，且聲請
    人既願與上揭金融機關達成還款協商，在無特殊情事之情形
    下，顯係在綜合評估其還款能力後，方與金融機關成立每月
    還款12,174元之協商條件。準此，本件既無情事變更，而聲
    請人亦無重大履行困難之處，倘參諸聲請人復有固定收入之
    履行能力，則其縱有履行不便，亦得經由個別債權銀行協商
    程序以求適當履債，堪認債務人尚乏不可歸責於己致履行顯
    有重大困難之情形可言。
四、綜上所述，本件聲請人聲請更生，既無法立證證明其確於與
    金融機關達成前揭協商後，有不可歸責於己之事由，且依原
    協商條件履行亦非顯有重大困難，應屬聲請更生之要件不備
    ，又無從補正，依首揭條文之意旨，自應駁回其更生之聲請
    。
五、爰依消費者債務清理條例第8 條、第151 條第5 項、第15條
    ，民事訴訟法第78條，裁定如主文。
中    華    民    國    97    年    10    月     6    日
                  民事第六庭  法  官  洪榮家
上為正本係照原本作成
如不服本裁定，應於裁定送達後10日內，以書狀向本院提出抗告
，並繳納抗告費新臺幣1千元
中    華    民    國    97    年    10    月     6    日
                             書記官   胡美儀


司法院資訊處製作；財團法人民間司法改革基金會備份。
